臺灣桃園地方法院民事判決　　　　　　　93年度保險字第23號
原　　　告　戊○○民國82年.
　　　　　　丁○○民國85年.
　　　　　　己○○民國87年.
兼　共　同
法定代理人　庚○○
共　　　同
訴訟代理人　羅美棋律師
被　　　告　國華產物保險股份有限公司桃園分公司
法定代理人　甲○○
訴訟代理人　乙○○
上列當事人間請求給付保險金事件，於民國94年4 月19日辯論終
結，本院判決如下：
    主  文
被告應給付原告新台幣壹佰肆拾萬元，及自民國93年3 月4 日起
至清償日止，按年息5%計算之利息。
訴訟費用由被告負擔。
    事  實
甲、原告方面：
一、聲明：如主文所示。
二、陳述：
  (一)原告之被繼承人即被害人黃健男於民國93年2 月2 日晚上7
    時50分許，駕車行經桃園縣中壢市○○路時與訴外人丙○○
    所駕駛之自小客車發生擦撞，黃健男遭丙○○追逐後，乃走
    避在附近的中園陸橋上，因丙○○追逐甚急，黃健男乃自陸
    橋上躍下，因其躍下處即為中山高速公路，黃健男乃遭駛至
    之Ｌ5 ─1559號自用小客車輾壓致死，被告為該車之保險人
    ，經向其請求賠償，被告竟以黃健男躍下時即已死亡為由，
    拒絕給付保險理賠金。按上開陸橋高度約10公尺，而黃健男
    時值盛年（為58年4 月26日生），身體健康，且其躍下時，
    是腳部先著地，就醫學理論而言當不致於跳下時即已死亡，
    易言之，其死亡之原因應為上開Ｌ7 ─0559號自小客車壓過
    所致，為一交通事故甚明。
  (二)按強制汽車責任保險法第28條規定被保險汽車發生汽車交通
    事故時，受益人得於規定之保險金額內，直接向保險人請求
    給付保險金，又依同法第10條第2 款規定，死亡給付之受益
    人為受害人之繼承人，原告分別為被害人黃健男之子女及配
    偶，依民法第1138條之規定為第一順位之繼承人，被告既為
    前開肇事汽車之保險人，又拒絕理賠，故原告自得直接向其
    請求賠償。
三、證據：提出台灣桃園地方法院檢察署（下稱桃園地檢署）相
    驗屍體證明書、戶籍謄本、被告之公司函等影本為證。
乙、被告方面：
一、聲明：原告之訴駁回。
二、陳述：
  (一)依強制汽車責任保險法第9 條第2 項及第12條之規定，對於
    受害人之適用限於因汽車交通事故所直接導致之體傷、殘廢
    或死亡，若非交通事故所致之傷亡，則非該法所適用之對象
    。本件事故之發生係訴外人黃健男駕車在中園路上與訴外人
    丙○○發生事故，黃健男為躲避丙○○之追毆，乃走避至附
    近之中園陸橋，於情急之下，自陸橋上躍下當場死亡，後又
    遭車號Ｌ7 ─0559號自小客車壓過，黃健男經送醫急救仍不
    治，桃園地檢署檢察官相驗後，認黃健男之死因係自高處墜
    落，致頭胸部挫傷而死亡，即黃健男於跳下陸橋時即當場死
    亡，非因隨後經過之自小客車輾壓而死亡，故黃健男既非交
    通事故所致死亡，即非強制汽車責任保險法第9 條第2 項所
    稱之受害人，被告當無給付保險金之義務。
  (二)另強制汽車責任保險法第26條第2 款規定：「保險人對於受
    害人因下列情事所致之體傷、殘廢或死亡，不負給付保險金
    之責任：……2.受害人或受益人之故意行為所致者。……」
    縱認黃健男係因車號Ｌ5 ─0559號自小客車輾過致死，其係
    明知自陸橋上高空躍下具有高度危險性，且非因其他外力致
    其失足墜下，而上開法律規定屬道德危險，如令保險人負給
    付責任，勢將損及經營基礎，而黃健男之死亡既為其故意行
    為所致，依前開法律規定，被告亦不負給付保險金之責任。
丙、本院依職權通知證人丙○○到庭作證，並依職權調閱之桃園
    地檢署93年度相字第302 號相驗卷、93年度偵字第9297號偵
    查卷參考。
    理  由
一、原告主張渠之被繼承人黃健男於93年2 月2 日晚上7 時50分
    許，駕車行經桃園縣中壢市○○路中園陸橋附近，與訴外人
    丙○○所駕自小客車發生對撞，黃健男為躲避丙○○之追逐
    而走避到中園陸橋上，於情急之下攀上陸橋之鐵絲護欄後從
    上躍下，因躍下處即為中山高速公路中壢路段，在墜落路面
    後，遭駛至之Ｌ5 ─1559號自用小客車撞及輾壓，經送醫急
    救不治死亡，有桃園地檢署相驗屍體證明書及本院依職權調
    閱之該署93年度相字第302 號相驗卷、93年度偵字第9297號
    偵查卷等可參，被告對此亦不爭執，堪信為真。
二、原告又主張，被告為上開Ｌ5 ─1559號自小客車之保險人，
    向其請求保險理賠，被告竟以黃健男躍下時即已死亡為由，
    拒付保險理賠金，惟因上開中園陸橋之高度約10公尺，黃健
    男當時正值盛年，身體健康，躍下時是腳部先著地，以醫學
    理論而言，當不致於跳下時即死亡，故其死亡原因應是遭前
    開號自小客車撞及壓過所致，為一交通事故，原告為黃健男
    之繼承人，自得向被告請求保險理賠金。惟被告則以黃健男
    自陸橋上跳下時即因墜落路面當場死亡，並非遭其後經過之
    自小客車輾壓而死亡，故其死亡非因交通事故；且黃健男明
    知自陸橋上躍下高速公路是極易遭車撞死之事，縱認其躍下
    後始遭自小客車輾壓死亡，亦是其故意行為所致，被告均無
    給付保險金之義務等語置辯。
三、是本件之爭執點為：(一)黃健男是否於中園陸橋上墜落高速公
    路路面時即已死亡？(二)黃健男自中園陸橋躍下遭自小客車撞
    死，其死亡是否為故意行為所致？茲分論如下：
  (一)查被害人黃健男於93年2 月2 日晚上7 時40分自桃園縣中壢
    市中園陸橋之護欄上往下墜落國道中山高速公路之路面，遭
    訴外人張文星所駕Ｌ5 ─1559號自小客車撞及輾壓後，造成
    其左側顳部挫傷、左側胸部有開放性傷口併骨折及前胸有燒
    灼痕、左側大腿有二處挫裂傷併股骨骨折，左小腿有挫裂傷
    及左側腳踝有挫擦傷等情，有警訊筆錄、現場草圖、照片、
    相驗屍體證明書及驗傷單等在卷可稽，經本院函請法務部法
    醫研究所鑑定黃健男之死亡原因，鑑定結果認：「黃健男因
    未進行解剖所以無確切死亡原因，但由左側胸開放性傷口應
    係車底所致且有疑似出血（雖未證明）看來，死者跳下及卡
    入車子底盤是一連續短時間動作（極有可能卡入車底仍未死
    ），只是由現有資料無法判定死亡原因，所以無法明確推定
    墜落或卡入車底是主要死亡肇因。」，有該研究所於94 年1
    月24日函覆本院之公函及審查鑑定書在卷可考，是黃健男極
    有可能是卡入車底時仍未死亡，可見其墜落路面時尚未死亡
    ，可見其死亡原因極有可能是遭訴外人張文星所駕自小客車
    撞及輾壓後才死亡。而被告既否認黃健男是遭其保險之Ｌ5
    ─0559號自小客車撞及壓過而死亡，就此有利於己之事實，
    被告自應負舉證責任，惟被告均未能舉證證明黃健男在墜落
    高速公路路面時即已死亡，僅空言抗辯，顯非可採，故黃健
    男之死亡原因，顯是遭Ｌ5 ─1559號自小客車撞及輾壓後始
    造成甚明，則其死亡既是遭汽車撞及輾壓後造成，自屬交通
    事故，洵堪認定。
  (二)被告稱黃健男自陸橋上躍下高速公路遭行經之自小客車輾壓
    致死，是故意行為所致之死亡結果云云；惟證人即與黃健男
    在中園陸橋上發生車輛對撞之駕駛人丙○○到庭證稱：「（
    問：當時兩部車子是在何處相撞？）答：我是從萬能學院要
    往中壢市區方向，黃健男是要往學院之方向，當時是在橫跨
    高速公路上的陸橋上，車子在靠近萬能技術學院附近之陸橋
    前，還未到陸橋。（問；擦撞之後，黃健男為何要跑？）答
    ：不知道。兩人下車後我有問他是否有喝酒，他就很緊張的
    往中壢方向跑。跑在陸橋上，當我回頭時他已經跑很遠了。
    約跑了有50公尺遠。（問：他跑時是否有想往高速公路往下
    跳之意思？）答：他是靠近圍牆邊跑，是否有想往下跳的意
    思，我不清楚。（問：他為何在沒有鐵絲網的地方往下跳？
    而是到有鐵絲網的地方才往下跳？）答：不知道。當時我有
    回頭，沒有注意看。（問：當時天色如何？）答：很暗又有
    下雨。（問：是否看得到路橋下方之情形？）答：看得到。
    （問：黃健男跳下去時姿勢是如何？）答：當時我是回頭的
    ，我沒有看到，所以不清楚。（問：被害人是否有喝酒？）
    答：他手上有拿著一瓶類似蠻牛的東西。精神上看起來怪怪
    的。」（見本院94年4 月19日言詞辯論期日筆錄），而亦在
    場見聞之原告戊○○（即黃健男之子）稱：「（問：你父親
    是往何處跑？）答：萬能技術學院方向跑。是往陸橋上跑。
    大約跑了50公尺遠。（問：他是如何往下跳的？）答：是證
    人丙○○追他後，緊張後爬上網子往下跳。是正常的姿勢往
    下跳。腳在下面。（問：你父親當時是否有工作？）答：有
    工作。（問：與其他人有沒有糾紛或仇人？）答：沒有，也
    沒有與我母親吵架。」（同上筆錄），是依兩人所陳述之情
    形，黃健男是在陸橋上逃跑了約50公尺之後，始臨時起意攀
    爬陸橋的鐵絲網後再往下跳，以此方式躲避丙○○之追逐，
    則衡之一般社會常情，如其有意自陸橋上往下跳以尋死之意
    圖，顯無須在陸橋上逃跑50公尺之遠，再攀爬陸橋鐵絲網後
    往下跳之必要，況且黃健男有正常之工作，亦未與他人有糾
    紛或與人結怨，更未與家人吵架之事（此均經其子戊○○陳
    述甚明），可見黃健男自陸橋上往下躍至高速公路路面時，
    應是單純的想逃避丙○○之追遂，並無尋死意圖，而其墜落
    高速公路路面，其後遭自小客車撞及輾壓而死亡，其既無尋
    死意圖，自亦無故意墜落高速公路遭行車撞死之意，可見其
    遭高速公路之行車撞死之結果，並非其故意行為所致甚明，
    從而被告此部分之抗辯，亦非可採。
四、按強制汽車責任保險法係採責任保險法制，其立法目的，一
    方面在使汽車交通事故之受害人得直接請求保險賠償給付，
    迅速獲得保障；另方面使加害人依法應負賠償責任，於受賠
    償之請求時，得因有保險契約之保障，而在限度之金額內免
    其責任，責任保險人之義務則在於代替被保險人向第三人賠
    償。而該法第9 條第1 、2 項規定：本法所稱加害人係指汽
    車交通事故之行為人；本法所稱受害人係指因汽車交通事故
    遭致體傷、殘廢或死亡之人。同法第12條則規定：本法所稱
    汽車交通事故係指因所有、使用或管理汽車所致受害人體傷
    、殘廢或死亡之事故。本件被告為上開Ｌ5 ─1559號自小客
    車之保險人，被害人黃健男因遭該車於高速公路撞及輾壓致
    死等情已如上述，則其死亡，自屬該法所稱之汽車交通事故
    ，參酌上開保險法第5 條：「因汽車交通事故致受害人體傷
    、殘廢或死亡者，加害人不論有無過失，在相當於本法規定
    之保險金額範圍內，受害人均得請求保險賠償給付。」之規
    定，則不論被告所保險汽車即Ｌ5 ─1559號自小客車之駕駛
    人張文星有無故意或過失，被告均應給付受害人保險理賠金
    甚明。
五、又強制汽車責任保險法第28條規定「被保險汽車發生汽車交
    通事故時，受益人得在本法規定之保險金額範圍內，直接向
    保險人請求給付保險金」。而死亡給付之受益人，為受害人
    之繼承人；受害人因汽車交通事故所致死亡者，其死亡給付
    為每一人新台幣1,400,000 元。強制汽車責任保險法第10條
    第2 款、及其保險給付標準第6 條分別定有明文，再遺產繼
    承人，除配偶外，依下列順序定之：直系血親卑親屬父
    母兄弟姊妹祖父母；為民法第1138條所明定。原告主張
    被害人黃健男於93年2 月2 日因本件交通事故死亡時，有配
    偶即原告庚○○、直系血親卑親屬之子女即原告戊○○、黃
    侶閔、己○○等之繼承人；從而，原告主張依前揭法律規定
    請求被告給付保險理賠金1,400,000 元，即屬於法有據。
六、從而原告依強制汽車保險法第28條、第10條第2 項之規定，
    請求被告給付保險理賠金1,400,000 元，及自被告拒絕賠付
    本件理賠金之時即93年3 月4 日起至清償日止，按年息5%計
    算之利息，為有理由，應予准許。
七、本件事證已臻明確，兩造其餘主張及攻擊防禦方法，經核對
    本件判決結果不生影響，故不遂一論述，附此敘明。
八、結論：本件原告之訴，為有理由，依民事訴訟法第78條，判
    決如主文。
中　　華　　民　　國　　94　　年　　5　　月　　3  　　日
                            民事第三庭    法　官　潘進柳
以上正本係照原本作成
如對本判決上訴，須於判決送達後20日內向本院提出上訴狀
中　　華　　民　　國　　94　　年　　5　　月　　3  　　日
                                          書記官　卓清和
